【裁判字號】    94,簡,899
【裁判日期】    950123
【裁判案由】    綜合所得稅
【裁判全文】
臺北高等行政法院簡易判決
                                     94年度簡字第00899號
原      告  甲○○
被      告  財政部臺北市國稅局
代  表  人  張盛和(局長)
上列當事人間因綜合所得稅事件，原告不服財政部中華民國90年
4月23日台財訴字第0901353762號訴願決定，提起行政訴訟。本
院判決如下：
    主  文
原告之訴駁回。
訴訟費用由原告負擔。
    事  實
壹、事實概要：
  一原告及其配偶周仿玲於民國（下同）87年度間有營利、薪資
    、利息所得共計新臺幣（下同）1,560,242元，卻未依所得
    稅法第71條規定於期限內辦理綜合所得稅結算申報，遲至88
    年4月1日始自行補報所得1,070,330元。
  二被告機關在核定時則為以下之處理：
    (一)自動補報1,070,330元之部分，認為核符合稅捐稽徵法第
      48條之1之規定，而予免罰。
    (二)漏報營利、利息所得489,912元之部分，因其造成短漏稅
      額38,834元，除補徵原告應納稅額外，另按漏稅額處以罰
      鍰計15,300元。
  三原告不服上開處分，基於下述主張，而申請復查。
    (一)應重新按儲蓄投資特別扣除額及投資抵減稅額之規定，計
      算其應納稅額。
    (二)原核定中臺北銀行股份有限公司（下稱臺北銀行）城中分
      公司利息所得有誤。
    (三)其未收到亞洲水泥股份有限公司（下稱亞洲水泥公司）所
      填發之營利所得扣繳憑單，係因該公司郵寄地址錯誤，並
      非故意漏報，請派員至該公司查明，不得冤枉好人受罰。
  四復查結果准予核減罰鍰7,600元，變更罰鍰為7,700元，其餘
    未獲變更。原告對未變更之部分仍表不服而提起訴願，但遭
    訴願駁回，而僅就罰鍰部分之規制性決定提起本件行政訴訟
    。
貳、兩造聲明：
  一原告聲明：
    求為判決撤銷原處分（復查決定）及訴願決定。
  二被告聲明：
    求為判決駁回原告之訴。
參、兩造之爭點：
  一原告主張之理由：
    (一)原告染病在外療養，而扣繳單位延誤漏寄所得稅單，所以
      延誤責任不可歸責於原告。
    (二)被告機關不查明公司有無延誤漏寄扣繳憑單即對原告加以
      處罰，顯屬濫權。
    (三)要求進行言詞辯論。
  二被告主張之理由：
    (一)按「納稅義務人已依本法規定辦理結算申報，但對依本法
      規定應申報課稅之所得額有漏報或短報情事者，處以所漏
      稅額2倍以下之罰鍰。」為行為時所得稅法第110條第1項
      所明定。
    (二)本件被告初查以原告及其配偶87年度有營利、薪資、利息
      所得計1,560,242元，未依行為時所得稅法第71條規定期
      限內辦理綜合所得稅結算申報，遲至88年4月1日始自行補
      報所得1,070,330元，經核符合稅捐稽徵法第48條之1規定
      免罰，惟因原告漏報亞洲水泥公司、臺灣聚合化學股份有
      限公司之營利所得及臺北銀行、慶豐商業銀行大安分行之
      利息所得，合計489,912元，核有短漏稅額38,834元，遂
      按漏稅額處0.4倍之罰鍰計15,300元（計至百元止）。
    (三)嗣經原告申經被告復查結果，以本件為已申報漏報之違章
      案件，改按漏稅額處以0.2倍之罰鍰計7,700元（計至百元
      止），即准予核減罰鍰7,600元。
    (四)原告訴稱扣繳單位延誤並漏寄扣繳憑單，使無過失之人遭
      受處罰，有違公平正義，請撤銷罰鍰等情。經查：
      1.原告當年度有營利、利息所得計489,912元，為原告所
        不爭，則原告既有是項應稅所得，依法本應主動申報並
        繳納稅負。
      2.惟原告確漏未申報，審其違章情節，核有該當處罰要件
        存在之事證，尚難僅以主觀自認無漏報之故意，而得排
        除申報義務之適用。
      3.又有所得即應納稅，乃所得稅之基本精神，而為現在國
        民之普世認知；原告當年度領有系爭所得，自應注意使
        之符合稅法之強行規定，其暨未履行上開注意義務致生
        漏稅之違章，被告處分據之依所得稅法第110條第1項規
        定，並考量原告之違章程度處以法定2倍以下之0.2倍罰
        鍰，已為適切裁罰，自屬有據；從而被告所處罰鍰7,70
        0元，並無不合。
    理  由
壹、程序方面：
    本案原告爭執之裁罰金額為7,700元，其金額未達20萬元。
    而司法院曾於92年9月17日以（92）院台廳行一字第23681號
    令，依行政訴訟法第229條第2項之規定，將行政訴訟法第22
    9條第1項之簡易案件金額（價額）自3萬元，提高為20萬元
    。故本案應認合於行政訴訟法第229條第1項第1款「關於稅
    捐課徵事件涉訟，所核課之稅額在新臺幣20萬元以下（原為
    3萬元，現提高為20萬元）而涉者」，應依簡易訴訟程序進
    行之。
貳、兩造爭執之要點：
  一本案中針對原告87年度綜合所得稅之核課處分，被告機關最
    後認定原告漏報營利所得或利息所得共計489,912元，造成
    逃漏當年度之個人綜合所得稅額38,834元之結果。乃依所得
    稅法第110條第1項之規定，課處0.2倍之罰鍰，計至百元為
    止，為77,000元。
  二原告對其在88年間（遲延）申報87年度之個人綜合所得稅時
    ，未申報上開所得之客觀事實並不否認，惟爭執稱：其主觀
    上沒有故意、過失存在，而認為不應對其加以處罰。所憑之
    理由則不外是，其沒有收到扣繳憑單，並要求進行言詞辯論
    ，調查此等事實之真實性。
  三是以本案之爭點集中在原告客觀上未申報上開所得，在主觀
    上有無故意過失，而成立漏稅結果違章，符合所得稅法第11
    0條第1項之處罰構成要件。
參、本院之判斷：
  一本案所涉相關法理之背景說明：
    (一)首先必須指明，現行所得稅法採自動報繳制，在此法制下
      ，納稅義務人對單一稅捐週期內之所得總額，原則上有主
      動探知、計算及申報之義務。此等作為義務乃屬客觀存在
      ，除非個案中存有不能期待履行此等作為義務之時空環境
      ，方能基於「期待不可能」理論而免責，不然即須負擔不
      履行此等作為義務而生之責任。因此原告不得以被告機關
      享有更正稅額之權限為由，而主張「其在申報所得額，無
      如實申報之客觀義務」。
    (二)又查現行司法實務一向認為所得稅法第110條第1項之漏稅
      罰，其歸責事由不限於「故意行為」，也包括「過失行為
      」（此點在學理上則尚有爭議），而依司法院釋字第275
      號解釋意旨，過失存在之客觀證明責任應由被告機關負擔
      。
    (三)而所謂「過失」者，乃是對於客觀違章結果，在主觀上負
      有預見及防止之注意義務，在當時時空背景下，亦有踐履
      上開預見及防止上開客觀違章結果發生之注意能力，卻因
      為疏忽，未履行上開注意義務，導致客觀違章結果之發生
      。此項「過失違章事實」之證明，依司法院釋字第275號
      解釋意旨，應由被告機關負舉證責任。但其所要求之證明
      程度，基於日常經驗法則，實質上是比較容易的，這是因
      為以下之事實背景因素所導致：
      1.按所謂「過失」者，乃是對於客觀違章結果，在主觀上
        負有預見及防止之注意義務，在當時時空背景下，亦有
        踐履上開預見及防止上開客觀違章結果發生之注意能力
        ，卻因為疏忽，未履行上開注意義務，導致客觀違章結
        果之發生。
      2.在採取自動報繳制度之所得稅法制下，原則上有所得即
        有報繳之義務，而且此等作為義務，在所得數額越高時
        ，基於經驗法則，所得收取者忘記此等所得存在之蓋然
        性也越低，因此主觀上實踐上開作為義務的能力也越高
        ，很難以沒有取得扣繳憑單等理由做為「主張忘記曾經
        取得上開所得」之遁詞。
      3.除非其所得金額小額、零碎，以致要求納稅義務人記得
        上開所得存在，客觀上判斷屬於強人所難時，才有必要
        為「漏未申報不可歸責於納稅義務人」之例外考量。
  二在上開法理基礎下，應認本案不須經過言詞辯論，即可判斷
    原告對上開漏報結果有故意過失，而足以形成漏稅違章責任
    ，茲說明如下：
    (一)本案中原告所漏報之所得，合計起來高達489,912元，其
      中單一一筆取自台灣聚合化學公司之營利所得更高達319,
      701元（見原處分卷裁罰處分書所附之計算表）。這樣的
      金額對一般人而言乃是一筆大金額，此等收入被遺忘之可
      能性其甚低，再加上其他多筆利息所得及另一筆120,140
      元之營利所得亦未予申報，顯有「應注意並能注意而不注
      意」之過失，應負擔過失責任。
    (二)原告雖辯稱「其未收到扣繳憑單」云云，並要求本案進行
      言詞辯論查證其事。惟查：
      1.在此情況下，因為其金額甚高，原告忘記收到此筆所得
        之可能性甚低。若其不曉得詳細之金額，至少可以預估
        其所得之大概數額，預為申報，將來亦有補正機會，但
        其完全未予申報。則依此客觀情事而為法律之評價，其
        對上開違章漏稅結果，縱無故意，亦難謂無過失。
      2.又依上述，在自動報繳制之精神下，有無收到扣繳憑單
        並非判定主觀責任之唯一因素（漏報金額之多寡更為重
        要），是以此項事實即使不予調查，亦不影響本案之判
        斷，原告請求言詞辯論核無必要，亦附此敘明之。
  三從而本件被告機關對原告所為裁罰決定本身並無違誤，又裁
    罰法律效果之裁量部分，本屬行政機關之固有權限，而原告
    又未爭執該裁量本身有「裁量怠惰」、「裁量逾越」或「裁
    量濫用」之違法，是以原處分有關「裁罰」之規制性決定應
    屬合法。
肆、綜上所述，本件原處分於法有據，訴願決定予以維持亦無違
    誤，原告訴請撤銷為無理由，應予駁回。
據上論結，原告之訴為無理由，爰依行政訴訟法第236條、第98
條第3項前段，判決如主文。
中    華    民    國    95    年     1    月   23     日
                              第五庭  法  官  帥嘉寶
上為正本係照原本作成。
本件以訴訟事件所涉及之法律見解具有原則性者為限，始得於本
判決送達後20日內向本院提出上訴狀並表明上訴理由，如已於本
判決宣示後送達前提起上訴者，應於判決送達後20日內補具上訴
理由（均按他造人數附繕本），且經最高行政法院許可後方得上
訴。
中    華    民    國    95    年     1    月   23     日
                                      書記官  蘇亞珍


司法院資訊處製作；財團法人民間司法改革基金會備份。
